【裁判字號】    89,上更(二),578
【裁判日期】    900412
【裁判案由】    傷害致死
【裁判全文】
臺灣高等法院刑事判決                        八十九年度上更(二)字第五七八號
    上  訴  人
    即  被  告  乙○○
    指定辯護人  本院公設辯護人  郭書益
右上訴人因傷害致死等案件，不服台灣板橋地方法院八十五年度訴緝字第一七六號，
中華民國八十五年十一月五日第一審判決（起訴案號：台灣板橋地方法院檢察署八十
三年度偵字第一八六七六、二０三七０號）提起上訴，經判決後由最高法院第二次發
回更審，本院判決如左：
    主  文
原判決關於傷害致人於死部分及執行刑撤銷。
乙○○共同傷害人之身體，因而致人於死，累犯，處有期徒刑捌年。
    事  實
一、乙○○前曾有殺人、違反槍砲彈藥刀械管制條例、麻醉藥品管理條例等前科，最
    近一次因違反槍砲彈藥刀械管制條例案件，經台灣台北地方法院於民國（下同）
    八十年八月十六日判處有期徒刑一年二月確定，指揮書執畢日期為八十二年五月
    三十一日，於八十二年三月二十日因縮短刑期假釋出監執行完畢，猶不知悔改。
    緣李廣興、壬○○、陳冠生（均另案審理）自八十二年間起，在台北市○○○路
    二０七號合資開設「一元汽車貸款公司」（下稱一元公司），經營高利貸放款業
    務，並僱請戊○○、陳天來（均另案審理）、乙○○及庚○○（業經判決確定）
    ，擔任公司職員負責收取帳款等業務，由壬○○、李廣興、陳冠生負責資金之提
    供，戊○○、乙○○、庚○○、陳天來，負責與借款客戶接洽、催討債務等工作
    。並於八十三年九月間，明知李振福需款殷急，乃乘李振福之急迫，在台北市○○街一七０巷八之二號三樓，貸予李振福新台幣(下同)一百二十萬元；渠等並均
    以此為業，賴以維生（被告常業重利罪部分業經最高法院八十七年度台上字第三
    九六一號判決有罪確定）。
二、李廣興、壬○○、陳冠生於八十三年十一月五日，因李振福借款時所交付予渠等
    之支票經提示後遭退票而未獲付款，李振福復遲未出面解決，為逼使李振福出面
    還清借款，即與戊○○、乙○○、庚○○、陳天來共謀，共同出於妨害自由之犯
    意聯絡，於同日中午，先由戊○○與陳天來至台北縣蘆洲鄉○○路一三二號七樓
    李振福住處，欲找李振福索還債務，因李振福不在，二人即先行離開，於下午六
    、七時許，陳天來又與乙○○及庚○○至上開李振福住處，一進門即詢問李振福
    僱用之員工丁○○、李振福是否在家，經丁○○答以李振福並未在家後，乙○○
    、庚○○、陳天來即翻箱倒櫃，並聲稱如發現李振福即給他死，藉此脅迫丁○○
    不讓其離去而妨害丁○○行使權利，嗣李廣興、壬○○、陳冠生、戊○○亦陸續
    至李振福家中等候，至晚間十時許，李振福之妻丙○○○自外用餐返回家中，亦
    遭李廣興、乙○○、庚○○、陳天來、陳冠生、壬○○、戊○○等人以上開同對
    丁○○脅迫之方式，妨害其行使權利，不准丙○○○離去與上廁所（被告此部分
    強制罪犯行經本院以八十六年度上訴字第四七０號判決有罪確定）。至晚間十一
    、十二時許，壬○○等人等候李振福不到，即共謀由壬○○打電話予李振福之電
    話秘書，虛構李振福之兒子出車禍，在亞東醫院急診室之情事，請電話秘書通知
    李振福趕至亞東醫院，乙○○、庚○○二人並先離開李振福住處，李廣興、陳天
    來、陳冠生、壬○○、戊○○等人亦陸續離開李振福住處。李振福原與女友劉金
    蓮（嗣更名為辛○○）在台北縣板橋市大老二啤酒屋吃宵夜，經電話祕書告知後
    ，即前往亞東醫院，惟在醫院遍尋不獲其子，正覺可疑時，庚○○上前攔住李振
    福之去路並以手按住李振福之肩膀，並與戊○○強拉李振福坐上車號ＧＲ－二九
    八八號乙○○之父甲○○所有之自用小客車，非法剝奪李振福行動自由。戊○○
    及庚○○找到李振福後，即與事前同謀之壬○○、乙○○連繫，約同在台北市○○街、大理街附近之水門會合，並在該處向李振福催討積欠之債務，乙○○、庚○○、壬○○、戊○○為達索債之目的，於客觀上應預見其若以棒球鋁棒及拳頭
    毆打李振福之左顳部、上唇部、肩部、背部及四肢有可能導致死亡之結果，竟仍
    基於普通傷害之犯意連絡，由庚○○持乙○○所有之棒球鋁棒一支，乙○○、壬○○、戊○○以拳頭朝李振福之左顳部、上唇部、肩部、背部及四肢部位加以毆
    打，致李振福因上唇部﹑肩部、背部及肢體多處撞傷及棒擊傷，引起神經性休克
    導致心臟缺氧、急性心肌梗塞，雖經壬○○、戊○○緊急送至台北市中興橋下之
    中興醫院急救，仍於八十三年十一月六日上午五時二十分不治死亡。嗣戊○○於
    八十三年十一月七日上午犯罪未發覺前，向台北縣警察局板橋分局自首接受審判
    ，乙○○則逃逸經原審通緝到案。
三、案經台灣板橋地方法院檢察署檢察官相驗後簽分及台北縣警察局報請同署檢察官
    偵查起訴。
    理  由
一、訊據上訴人即被告乙○○矢口否認有打電話予李振福之電話秘書，虛構其兒子出
    車禍騙李振福前往亞東醫院，且亦未妨害李振福行動自由及在台北市○○街、長
    順街附近之水門以球棒毆打李振福之事實，辯稱伊係於八十三年十一月六日晚上
    零時左右（即前開案發時間）與伊女友及陳天來夫妻（妻杜蕾）在中和市嘉福保
    齡球館打保齡球，庚○○約一點多才來，伊至凌晨四時多前均未離開，伊不可能
    至案發地點毆打李振福，此有同案被告陳天來可作證說明；另在亞東醫院係戊○○及庚○○將李振福強拉坐上車號ＧＲ─二九八八號自用小客車，之後並未連繫
    與被告相約在台北市○○街、大理街附近之水門會合，在該處向李振福催討債務
    ；且庚○○於另案亦供稱在水門毆打李振福僅其與戊○○在場，壬○○、乙○○
    未在場；又戊○○、壬○○於偵查及原審雖曾供承被告乙○○有參與毆傷李振福
    ，惟上開不利於被告之供述，業於原審另供稱係為求脫罪，而不利於被告之說詞
    ，實具有重大瑕疵，不得採為被告有罪之證據云云。
二、惟查：（一）同案被告壬○○、戊○○如何於八十三年十一月五日深夜前往台北
    縣蘆洲鄉○○路一三二號七樓找李振福討債久候未著，即由同案被告壬○○利用
    電話秘書藉詞李振福兒子出車禍在亞東醫院急診室，誑騙李振福趕至亞東醫院，
    壬○○、戊○○亦隨後離開李振福住宅等情，業據證人丁○○、丙○○○於偵查
    中指證綦詳（詳見相驗卷第十三頁、第十四頁背面、偵一八六七六號卷第廿二頁
    背面、板橋分局八十三年十一月七日丙○○○筆錄），雖證人丁○○另於偵查中
    證稱係被告與同案被告庚○○撥打李振福之電話秘書等情（詳偵一八六七六號卷
    第八十四頁），惟證人丁○○復在偵查中證稱有三個人打電話騙李振福（詳偵一
    八六七六號卷第八十三頁背面），又證稱在李振福家的六個人打行動電話給李振
    福之電話秘書等語（詳相驗卷第十四頁背面），其證詞前後反覆，且被告堅詞否
    認有撥打李振福電話秘書等情，證人丁○○前開證述，顯不可採。然被告當時確
    有前往李振福家中，此由證人丁○○、丙○○○之證述及同案被告戊○○、壬○○之供述互核均屬一致，顯見被告當時確有前往李振福之住處之事實當屬無疑。
    而被害人李振福於被誘騙至板橋亞東醫院後，同案被告戊○○曾與庚○○一同趕
    至亞東醫院由同案被告庚○○強拉李振福，戊○○持棒球棒脅迫李振福搭乘被告
    乙○○之父所有之ＧＲ─二九八八號自用小客車，二人共同挾持李振福前往台北
    市○○街、大理街附近水門之事實，業據戊○○於偵審中坦承不諱（偵查卷第三
    、四頁、第四十頁、第一審卷第一０六頁、本審卷八十五年六月廿六日訊問筆錄
    ）復據證人劉金蓮當庭指認明確（偵查卷第廿六頁、廿六頁背面、第九十四頁、
    第一九七頁、第一審卷第一三三頁），同案被告壬○○於偵查中亦不諱言於得知
    李振福之行蹤後即與戊○○離開李振福住宅，當時在台北市○○街尾水門的人有
    乙○○、戊○○及庚○○（見偵查卷第八六頁背面）等情。（二）同案被告戊○○供稱將被害人李振福載往水門後曾參與毆打李振福（見偵查卷第五頁、第四十
    頁背面、第一審卷第一０六頁背面）。又被害人李振福於被送至中興醫院急救時
    於傷重瀰留之際，曾指稱係在大理街河邊被「賴仔」打的（即指被告壬○○）等
    情，迭據證人簡福平、劉金蓮於偵審中證述明確（詳見相驗卷第八頁背面、第十
    五頁背面、偵查卷第二五頁背面、第九十五頁、本審卷八十五年八月九日訊問筆
    錄），另證人丙○○○、丁○○於偵查中證稱：「：：當天李廣興、壬○○等人
    前來討債時曾揚言看到李振福時要打死他：：，且李振福於當日凌晨二時左右曾
    打電話說壬○○等一下會叫兩位年青人到家拿伍拾萬支票，並說被壬○○押走、
    被壬○○打的快要死，電話突然掛斷：：。」等語在卷（詳見相驗卷第十三頁背
    面、偵查卷第十九頁背面、三二頁、八三頁背面）。而李振福確係遭棍棒類及拳
    頭毆打上唇部、肩部、背部、及肢體多處撞傷和棒擊傷，引起神經性休克導致心
    臟缺氧、急性心肌梗塞致死，業經檢察官督同法醫師相驗，並經解剖鑑定明確，
    有勘驗筆錄相驗屍體證明書、驗斷書及台灣高等法院檢察署法醫中心（八三）己○醫鑑字第五七號鑑定書附相驗卷可證。（三）又同案被告戊○○供稱：「挾持
    李振福之車號ＧＲ─二九八八號自用小客車係乙○○之父甲○○所有：：，作案
    用之鋁製棒球棒係乙○○所有，案發後已由乙○○帶走。」等語（見偵查卷第三
    頁背面、第五十頁），證人劉金蓮於偵審中亦指認在亞東醫院帶走李振福者有庚○○、戊○○二人，並供稱：「：：伊趕往北市中興醫院：：，李振福急救無效
    宣佈死亡，我問醫院的護士及清潔工說他臨終前說是被乙位綽號「賴仔」及他朋
    友毆打重傷：：，當時由戊○○開車、另一人即庚○○擄走李振福。」等語（見
    偵查卷第廿五頁背面一審訴緝卷第二十九頁、本院上訴卷第二六二、二六三頁）
    ，同案被告戊○○於八十三年十一月八日檢察官偵訊時亦稱其與阿平（按係指庚○○）共同至亞東醫院押走李振福，當時由其開車（詳見偵字第一八六七六號影
    印卷第四、五頁），於原審亦不諱言供稱在場同案被告庚○○手拿棒球鋁棒，同
    案被告乙○○站在旁邊，李振福坐在地上，伊亦用拳頭毆打李振福兩三下等語（
    見原審卷第四、九頁）。益證同案被告壬○○、戊○○、庚○○夥同被告乙○○
    糾集多人對李振福以暴力逼討債務在李振福住宅久候未遇後，共謀由壬○○計誘
    被害人李振福趕往亞東醫院，再由同案被告戊○○及庚○○強押李振福，以自用
    小客車挾持李振福至台北市○○街、長順街底附近水門，被告乙○○到場後並提
    供鋁棒兇器，戊○○並參與圍毆被害人李振福，迫使李振福打電話，通知其妻丙○○○簽發支票交予壬○○指派前往取票之人，李振福終於在暴力討債之下傷重
    死亡，洵屬無疑。按共同實施犯罪行為之人，在合同意思範圍以內，各自分擔犯
    罪行為之一部，相互利用他人之行為，以達其犯罪之目的者，即應對於全部所發
    生之結果，共同負責（最高法院二十八年上字第三一一０號判例參照），共犯庚○○亦經另案審認有夥同被告乙○○共同傷害致死犯行，並經判處罪刑確定在案
    。（四）被告乙○○雖辯稱於案發時不在場云云，惟經原法院隔離訊問被告及庚○○，庚○○供稱伊與被告等人至鴻源百貨公司打球至凌晨，嗣至台北市○○○
    路之咖啡店坐到翌日即十一月六日早上等語（詳原審卷第三十頁背面），經本院
    囑託台灣澎湖地方法院訊問同案被告陳天來，其供稱：「那一天確實有打保齡球
    的事情，但只有我跟我太太一起去，應該沒有其他的人一起，而庚○○也沒有一
    起去：：。」等語（見本院更（二）卷內台灣澎湖地方法院八十九年十一月二十
    一日訊問筆錄），又同案被告壬○○於本院供稱：「（問：乙○○說他十二點多
    在打保齡球，與你所言不符？）當時乙○○確實在李振福家裡，：：。」等語（
    見本院更（二）卷八十九年十一月一日訊問筆錄）壬○○既供承被告確有去李振
    福家索債，被告有參與本案應屬事實，被告稱案發時與陳天來一起打保齡球，復
    經陳天來否認，被告此項辯解，自難採信。至於共犯壬○○、戊○○、庚○○嗣
    後改口供稱被告乙○○未前往被害人李振福住宅計誘李振福前往亞東醫院，在台
    北市○○街、長順街附近水門外，李振福被毆打時，被告乙○○不在場云云，要
    屬事後迴護之詞，均不足採信。另同案被告戊○○到案之初，雖於警訊供稱在案
    發現場係由其與庚○○毆打李振福（詳偵查卷第三、四頁），惟其於審判中改稱
    被告亦在場等情（詳原審卷第四、九頁），與同案被告壬○○於偵查中所供案發
    現場有戊○○、庚○○及被告等情節互核均相符合（詳偵查卷第八十六頁背面）
    ，應可認定同案被告戊○○於審判中之供述與同案被告壬○○於偵查中之供述為
    真實可採。（五）又本院前審審理中經函請法務部調查局對被告乙○○作測謊鑑
    定，經鑑定結果判定：被告對於未曾於水門邊參與毆打李振福、呈情緒波動之說
    謊反應，有法務部調查局陸(三)字第八七０五四七一七號鑑定通知書附卷可資參
    考（參見本院上訴卷第二百十六頁），足以佐證被告乙○○與壬○○、戊○○及
    處刑確定之庚○○等人對被害人李振福有共同妨害自由及傷害致死之行為堪以認
    定。綜上所述，被告所辯無非卸責飾詞，並不足採，被告犯行事證明確，應依法
    論科。
三、壬○○與被告乙○○等人共謀以電話誘騙李振福前往亞東醫院，並由戊○○與庚○○前往亞東醫院強押李振福至上開水門邊而剝奪其行動自由，再由被告乙○○
    、庚○○、壬○○及戊○○一同以棒球鋁棒及拳頭毆打傷害李振福致死，核其所
    為係犯刑法第三百零二條第一項之以其他非法方法剝奪人之行動自由罪及同法第
    二百七十七條第二項前段之傷害致死罪，所犯上開二罪間具有方法結果之牽連關
    係，應從一重之刑法第二百七十七條第二項前段之罪處斷。被告乙○○與壬○○
    、戊○○及庚○○有犯意聯絡及行為分擔，為共同正犯。查被告有事實欄所載前
    科及執行完畢情形，有臺灣高等法院檢察署刑案紀錄簡覆表可稽，五年之內再犯
    本罪，為累犯，所犯傷害致人於死罪除法定本刑無期徒刑部分不得加重外，其餘
    應依刑法第四十七條規定加重其刑。
四、原審予以論罪科刑，固非無見。惟查：無期徒刑不得加重，刑法第六十五條第一
    項定有明文，原判決對被告所犯刑法第二百七十七條第二項前段傷害致死罪，依
    累犯規定加重其刑時，就無期徒刑部分未予以除外，尚有未當。被告乙○○上訴
    意旨否認妨害自由及傷害致死犯行，雖無理由，惟原審此部分判決既有可議，自
    應由本院將原判決關於傷害致死罪連同定執行刑部分予以撤銷改判。爰審酌被告
    於毆傷李振福後，即由壬○○、戊○○將李振福送醫，且於事後亦由戊○○與丙○○○達成民事和解，有和解書一紙附原法院八十四年訴字第五六一號卷可稽及
    其他一切情狀，量處被告乙○○有期徒刑捌年。至於被告所有持供犯罪所用之鋁
    質球棒並未扣案，且無證據證明現尚存在，復非違禁物，不予諭知沒收。
五、據上論斷，應依刑事訴訟法第三百六十九條第一項前段、第三百六十四條、第二
    百九十九條第一項前段，刑法第三百零二條第一項、第二百七十七條第二項前段
    、第二十八條、第五十五條後段、第四十七條，罰金罰鍰提高標準條例第一條前
    段，判決如主文。
本案經檢察官陳文禮到庭執行職務。
中      華      民      國      九十      年      四      月    十二    日
                        臺灣高等法院刑事第四庭
                            審判長法  官  蔡  永  昌
                                  法  官  徐  昌  錦
                                  法  官  陳  榮  和
右正本證明與原本無異。
如不服本判決應於收受送達後十日內向本院提出上訴書狀，其未敘述上訴之理由者並
得於提起上訴後十日內向本院補提理由書（均須按他造當事人之人數附繕本）。
                                  書記官  劉  麗  芬
中      華      民      國     九十       年      四      月    十三    日
附錄：本案論罪科刑法條全文
刑法第二百七十七條第二項前段
犯前項之罪，因而致人於死者，處無期徒刑或七年以上有期徒刑，致重傷者，處三年
以上、十年以下有期徒刑。


司法院資訊處製作；財團法人民間司法改革基金會備份。
